臺灣桃園地方法院民事判決　　　　　　 100年度訴字第1065號
原　　　告　花旗(臺灣)商業銀行股份有限公司
法定代理人　管國霖
訴訟代理人　何岳儒律師
　　　　　　林子凡
被　　　告　葉秀真
　　　　　　劉玉珮
上列當事人間請求塗銷所有權移轉登記事件，本院於民國100 年
11 月8日言詞辯論終結，判決如下：
    主  文
原告之訴駁回。
訴訟費用由原告負擔。
    事實及理由
壹、程序方面：
    本件被告葉秀真未於言詞辯論期日到場，核無民事訴訟法第
    386 條各款所列情形，爰依原告聲請，由其一造辯論而為判
    決。
貳、實體方面：
一、原告起訴主張：（一）被告葉秀真前向原告申請信用卡及信
    用貸款（卡號：0000000000000000/0000000000000000 ；貸
    款編號：0000000000000000），因信用卡消費及貸款，迄今
    共積欠原告新臺幣（下同）540,755 元及利息未為清償，期
    間原告數次通知被告葉秀真履行，其均置之未理。嗣原告依
    被告葉秀真名下不動產反查所有權人，乃覺被告葉秀真基於
    脫產意圖，業於民國99年10月18日將原為其所有坐落於桃園
    縣桃園市○○○段313 地號土地（權利範圍：2000 0分之33
    ）及其上13792 建號建物（權利範圍：2 分之1 ）（下合稱
    系爭房地），以買賣為原因，移轉登記予被告劉玉珮，斯時
    被告葉秀真名下已無其他財產足資清償對原告之債務，被告
    葉秀真上開行為顯有害於原告之債權；（二）被告葉秀真、
    被告劉玉珮為朋友，依一般社會通念，系爭房地之移轉，應
    屬無償，並無任何買賣價金之交付，依此難認被告間確有債
    權債務或給付金錢之關係；（三）又即使被告間移轉系爭房
    地之行為有對價，然被告2 人為朋友，被告劉玉珮就被告葉
    秀真負有債務之情狀，自無置身事外之理而難諉為不知，被
    告劉玉珮受讓系爭房地之所有權時，顯然明知有損害於債權
    人之權利；（四）再者，被告劉玉珮雖辯稱被告葉秀真自96
    年至99年9 月，共積欠其400,000 元，並另借貸50,000元，
    故被告葉秀真始協議將系爭房地過戶予被告劉玉珮，然依被
    告劉玉珮所提出之帳務資料，僅能確認被告劉玉珮之帳戶自
    97年5 月起至100 年4 月曾匯款至被告葉秀真帳戶291,000
    元，並不能證明被告劉玉珮曾借貸被告葉秀真400,000 元，
    況縱使有該筆借款，然被告劉玉珮向國泰人壽保險股份有限
    公司抵押金額3,120,000 元，顯見系爭不動產價值至少2,00
    0,000 元以上，而被告劉玉珮卻以其與被告葉秀真間400,00
    0 元之借貸關係，即取得系爭房地，其借貸金額與不動產之
    價值顯不相當。爰依民法第244 條第1 、4 項及同條第2 、
    4 項之法律關係提起本件訴訟，並聲明：（一）被告葉秀真
    與被告劉玉珮於99年10月18日就系爭房地，以買賣為原因所
    為之所有權移轉登記，其債權行為及物權行為，應予撤銷。
    （二）被告葉秀真與被告劉玉珮就系爭房地於98年10月18日
    所為之所有權移轉登記，應予以塗銷。
二、被告葉秀真未於言詞辯論期日到場，亦未提出書狀作何聲明
    或陳述。
三、被告劉玉珮則以：92年間伊與被告葉秀真約定共同支付系爭
    房地之價金3,600,000 元，頭期款300,000 元由伊先墊付，
    其後被告葉秀真又無法支付每月10,000元之貸款，是系爭房
    地之貸款均由伊清償，自96年起至99年9 月，被告葉秀真共
    積欠伊墊繳之貸款金額400,000 元，另又向伊借款50,000元
    ，伊與被告葉秀真遂於99年10月1 日協議被告葉秀真將系爭
    房地移轉登記予伊，當時伊已清償貸款共計1,200,000 元，
    此外，伊對於被告葉秀真之債務並不清楚等語，資為抗辯，
    並聲明：原告之訴駁回。
四、得心證之理由：
（一）原告主張被告葉秀真因信用卡、貸款積欠540,755 元及利
    息、違約金未為清償，且系爭房地原為被告葉秀真所有，於
    99年10月18日以買賣為原因，移轉登記予被告劉玉珮等情，
    有福建金門地方法院100 年度司促字第27號支付命令、被告
    葉秀真信用卡、貸款帳單、桃園縣桃園地政事務所100 年8
    月2 日桃地登字第1000005714號函暨所附系爭房地買賣登記
    資料、系爭房地登記謄本附卷可稽（見本院卷第4 、39-43
    、20-33 、34-37 頁），又被告葉秀真已於相當期間經合法
    通知而未於言詞辯論期日到場，亦未提出準備書狀爭執，依
    民事訴訟法第280 條第3 項、第1 項之規定，就原告主張此
    部分之事實，應視同自認，再被告劉玉珮僅稱對於被告葉秀
    真與原告間之債權債務並不知情，就系爭房地於99年10月18
    日自被告葉秀真移轉登記一節並不爭執，是認原告主張前揭
    被告葉秀真積欠債務、系爭房地移轉之事實，應可採信。惟
    原告主張被告間就系爭房地之轉讓係出於無償或係被告劉玉
    珮明知有害於原告債權之情形下為之，而請求依據民法第24
    4 條規定撤銷轉讓之債權及物權行為，且塗銷該次之所有權
    移轉登記回復為被告葉秀真所有。故本件之爭點應為，被告
    葉秀真與被告劉玉珮就系爭房地所為之轉讓行為是否為無償
    或是在損害原告債權之情況下，並為被告劉玉珮所明知。
（二）原告雖主張被告間就系爭房地所為之轉讓行為為無償行為
    ，但並未舉出證據證明，僅謂被告間為朋友，依一般社會通
    念，系爭房地之移轉，應屬無償云云，並無所據，顯難採信
    。復以被告劉玉珮辯稱：系爭房地價金3,600,000 元，貸款
    3,600,000 元，伊與被告葉秀真原本約定一人支付1,800,00
    0 元，伊先墊付頭期款300,000 元，之後被告葉秀真無法支
    付每期貸款，均為伊所繳交，貸款部分被告葉秀真共積欠伊
    400,000 元，被告葉秀真另外向伊借款50,000元，伊與被告
    葉秀真遂於99年10月1 日約定將系爭房地移轉給伊，移轉時
    還積欠貸款約2,400, 000元，伊並將系爭房地貸款轉至伊名
    下等語（見本院卷第97頁背面），並提出被告間之借據（被
    告葉秀真96年至99年9 月止積欠被告劉玉珮貸款400,000 元
    ，另有借款5 萬元）、臺灣新光商業銀行對帳單及第一銀行
    存摺影本（96年1 月至100 年間被告劉玉珮臺灣新光商業銀
    行帳號000000000000 0號帳戶轉帳至被告葉秀真第一商業銀
    行帳號00000000000 號帳戶之金額共計370,000 元）、放款
    明細查詢單（被告葉秀真因系爭房地向第一商業銀行貸款，
    至100 年6 月9 日仍積欠2,363,716 元）、借據（被告劉玉
    珮向國泰人壽保險股份有限公司借款，將被告葉秀真前揭貸
    款轉至其名下）、抵押權塗銷同意書（第一商業銀行於100
    年6 月21日所出具，同意塗銷系爭房地之抵押權）為證（見
    本院卷第74、76-88 頁），而上開私文書之形式上真正亦為
    原告所不爭執，可見被告劉玉珮所辯並非無稽，故被告劉玉
    珮辯稱因代被告葉秀真繳交400,000 元之貸款，另借貸50,
    000元予被告劉玉珮，而被告葉秀真又無法支付原先2 人共
    同要繳交之系爭房地價金，因而將系爭轉讓等情，堪信為真
    。此外，原告並未提出任何證據證明被告間就系爭房地所為
    之轉讓係無償，故原告主張被告間無償轉讓系爭房地等情，
    自難採信。從而，原告請求依據民法第244 條第1 項、第4
    項規定，請求撤銷被告間就系爭房地所為之債權、物權之轉
    讓行為，並請求塗銷被告間之所有權移轉登記，回復為被告
    葉秀真所有，與法未合，不能准許，應駁回原告之請求。
（三）至於原告主張縱屬有償行為，被告2 人為朋友，被告劉玉
    珮應當知悉被告葉秀真之債務情況，又縱使2 人間確有債權
    債務，然被告劉玉珮提出之名細僅能證明被告劉玉珮曾匯款
    291,000元至被告葉秀真之帳戶，且縱使被告劉玉珮確曾借
    款400,000 元予被告葉秀真，然系爭房地價值至少2,000,00
    0 元，被告劉玉珮係以顯不相當之對價取得云云；被告劉玉
    珮則否認明知被告葉秀真積欠原告債務情事。經核：
  1.按民法第244 條第2 項撤銷權之行使，以債務人於行為時明
    知有損害於債權人之權利，且受益人於受益時亦知其情事為
    要件。又明知之事實，乃有利於債權人之要件，亦應由主張
    該利己事實存在之債權人，負舉證之責，不得僅以推定之詞
    ，資為不利於債務人之判斷。
  2.被告間系爭房地之買賣係於「99年10月8 日」簽訂契約，於
    「99年10月18日」完成登記，此有被告間買賣契約書、系爭
    房地登記謄本在卷足稽（見本院卷第25-26 、34-37 頁），
    又原告前因對於被告葉秀真之債權，聲請福建金門地方法院
    發支付命令，經該院於「100 年1 月11日」以100 年度司促
    字第27號命被告葉秀真給付540,755 元，復有該支付命令附
    卷可憑（見本院卷第4 頁），再參以原告提出被告葉秀真之
    帳單，還款寬限日、截止日分別為「99年11月1 日」、「99
    年11月5 日」、「99年11月5 日」、「99年11月5 日」、「
    99年11月5 日」（見本院卷39-43 頁），則被告葉秀真前縱
    已向原告使用信用卡或借貸，但於出賣系爭房地予被告葉秀
    真當時，並未確定即積欠原告債務且該移轉行為就是侵害原
    告之債權，是原告之主張是否成立，已屬有疑。
  3.再者，系爭房地價金為3,600,000 元，貸款為3,600,000 元
    ，被告葉秀真、被告劉玉珮原約定各支付1,800,000 元，然
    系爭房地頭期款300,000 元係由被告劉玉珮代繳，其後被告
    葉秀真應繳付之各期款項亦由被告劉玉珮所代繳，且系爭房
    地自被告葉秀真移轉至被告劉玉珮名下時，貸款尚餘約2,40
    0,000 元，嗣後貸款亦轉至被告劉玉珮名下，業經本院認定
    屬實（詳見前述「貳四（二）」），系爭房屋價金為3,600,
    000 元，移轉時貸款尚餘約2,400,000 元，亦即移轉前已清
    償之款項約1,200,000 元，扣除被告葉秀真所繳付之頭期款
    300,000 元，剩餘之900,000 元，依被告2 人之約定應各自
    負擔450,000 元，然被告劉玉珮已為被告葉秀真代繳400,00
    0 元，至於剩餘尚未繳付之貸款，被告劉玉珮嗣後亦轉至其
    名下由其繳付，是系爭房屋雖以593,912 元移轉予被告劉玉
    珮（見本院卷第25頁買賣移轉契約書），然被告劉玉珮另承
    受系爭房地貸款約2,400,000 元，故系爭房地價金幾乎全數
    為被告劉玉珮所負擔繳付，自不足認定系爭買賣之對價為顯
    不相當，亦難憑認系爭買賣確有損害原告權利之情事。
  4.又原告對於被告劉玉珮買受系爭房地係明知有害於原告債權
    情事，亦僅以被告為朋友關係為由而當然推知，並未積極舉
    證以明，然一般人對於其朋友之財務狀況均會十分瞭解，實
    非常情，自難以此做為推認的根據，是原告關於該部分之主
    張，尚屬無據，亦不足取。
  5.綜酌上述證據資料，實不足認定被告間為系爭房地買賣、移
    轉時，被告葉秀真有明知損害於原告債權之情事，尤難認被
    告劉玉珮亦有明知損害原告債權之情。除此，原告又未能舉
    出確切之證據以明，其主張被告間上開法律行為，損害原告
    債權，屬詐害行為等情，核屬無據。
五、綜上所述，原告本於依民法第244 條第1 、4 項及同條第2
    、4 項之規定，聲明請求（一）被告葉秀真與被告劉玉珮於
    99年10月18日就系爭房地，以買賣為原因所為之所有權移轉
    登記，其債權行為及物權行為，應予撤銷。（二）被告葉秀
    真與被告劉玉珮就系爭房地於98年10月18日所為之所有權移
    轉登記，應予以塗銷，均無理由，俱應予駁回。
六、本件判決基礎已臻明確，兩造其餘攻擊防禦方法及訴訟資料
    經本院審酌後，核與判決不生影響，無一一論述之必要，併
    予敘明。
七、據上論結，本件原告之訴為無理由，依民事訴訟法第385 條
    第1 項前段、第78條，判決如主文。
中    華    民    國   100    年    11    月    29    日
                  民事第三庭    法  官  林宜靜
以上正本係照原本作成。
如對本判決上訴，須於判決送達後 20 日內向本院提出上訴狀。
如委任律師提起上訴者，應一併繳納上訴審裁判費。
中    華    民    國   100    年    11    月    30    日
                                書記官  伍幸怡